臺灣臺北地方法院刑事裁定　　　　　　　　　　　九十年度自更（一）字第一六號
　　自　訴　人　甲○○
　　被　　　告　乙○○
　　　　　　　　丙○○
右列被告因瀆職案件，經自訴人提起自訴，本院於民國九十年一月十六日以九十年度
自字第五二號案件審理後判決本件自訴不受理，自訴人不服提起上訴，經台灣高等法
院於九十年三月十五日以九十年度上訴字第八四九號案件撤銷原判決，發回本院，本
院裁定如左：
    主      文
自訴駁回。
    理      由
一、自訴意旨略以：自訴人甲○○於民國八十二年十二月十五日自行到法務部調查局
    台北市調查處（下稱台北市調查處）接受訊問，在無任何積極罪證下，被告乙○○、丙○○二人身為檢察官竟知法違法，除違反刑事訴訟法第二條、第一百五十
    四條、第一百五十五條第二項並未就自訴人有利情形，依職權予以調查，更違反
    刑事訴訟法第一百六十一條應負舉證責任，即違法濫權以押取供，於八十二年十
    二月十五日當日收押禁見迄八十三年一月十七日共三十二天，不法造成自訴人非
    常嚴重重大傷害，且不法剝奪違背憲法賦予人民之權益。自訴人就貪污治罪條例
    第十條第一項已於八十六年一月十七日獲台灣台北地方法院檢察署檢察官為不起
    訴處分，另涉刑法第三百三十九條第一項詐欺罪嫌亦於八十八年一月二十九日獲
    本院判無罪，且迄今查無任何積極罪證，因該案純屬民事延遲繳息案件，被告二
    人未經合法調查，逕行濫押，顯然犯有刑法第一百二十五條第一項第一款之公務
    員濫用職權羈押罪嫌云云。
二、按法院或受命法官，得於第一次審判期日前，訊問自訴人、被告及蒐集或調查證
    據。又第一項訊問及調查結果，如認為案件有第二百五十二條至第二百五十四條
    之情形者，得以裁定駁回自訴，刑事訴訟法第三百二十六條第一項前段、第三項
    前段分別定有明文。再犯罪事實應依證據認定之，無證據不得推定其犯罪事實，
    刑事訴訟法第一百五十四條定有明文。認定不利於被告之事實，須依積極證據，
    苟積極證據不足為被告事實之認定時，即應為有利被告之認定，更不必有何有利
    之證據；另按事實之認定，應憑證據，如未能發現相當證據，或證據不足以證明
    ，自不能以推測或擬制之方法，為裁判基礎；再按認定犯罪事實，所憑之證據，
    雖不以直接證據為限，間接證據亦包括在內，然無論直接或間接證據，其為訴訟
    上之證明，須於通常一般之人均不致於有所懷疑，而得確信其為真實之程度者，
    始得據之為有罪之認定，倘其證明尚未達到此一程度，而有合理性懷疑之存在時
    ，即無從為有罪之認定，最高法院三十年上字第八一六號判例、四十年台上字第
    八六號判例及七十六年台上字第四九八六號判例分別著有明文可資參照。末按刑
    法第一百二十五條第一項第一款之犯罪，以濫用職權為前提，來問所稱有追訴或
    處罰犯罪職務之公務員，依職權為逮捕或羈押等語，設無脫誤，則其命令逮捕或
    羈押，既係依據職權所為，即不生犯罪問題，業經司法院著有院字第一九二二號
    解釋可資查考。又刑法第一百二十五條第一項第一款所謂濫用職權為逮捕或羈押
    ，係指有追訴或處罰犯罪職務之公務員，對於法律賦與之逮捕或羈押職權，故意
    為不正當之行使者而言，若於法定職權範圍內酌量為逮捕或羈押，而無故意為不
    當行使之情形，即不得謂為濫用職權，自不成立該條款之罪，復經最高法院著有
    三十年上字第二０八四號判例可資參照。
三、本件自訴人甲○○認被告乙○○、丙○○二人涉犯刑法第一百二十五條第一項第
    一款之公務員濫用職權羈押罪嫌，無非係因其於八十二年十二月十五日涉犯詐欺
    等案件遭台北市調查處解送至台灣台北地方法院檢察署後，經該署檢察官即被告
    乙○○訊問後旋將其羈押，迨八十三年一月十七日始由被告丙○○將之以新台幣
    一百萬元具保停止羈押，又被告丙○○雖非將之羈押之檢察官，然該案件為被告
    丙○○所指揮偵辦，因認被告二人均係知法犯法云云，並提出台灣台北地方法院
    檢察署八十二年度偵字第二九九二二號不起訴處分書及本院八十六年度訴字第二
    一七八號判決書部分影本等件為據。
四、經查：
    （一）按為進行追訴、審判或執行，刑事訴訟法上除規定保全證據外，尚有保全
          被告到庭接受偵查、審判或執行之相關規定（現行刑事訴訟法第一百零一
          條至一百二十一條參照），至保全被告之方法依其手段必要性之情節輕重
          ，由重而輕依次為羈押、具保、責付與限制住居。所謂「羈押」乃拘禁被
          告於看守所，以防被告之逃亡及保存證據，完成訴訟，保全執行為目的之
          強制處分。案件於檢察署檢察官偵查之際，若認被告未為前揭處分，足以
          影響日後之偵查、審判進行或刑罰之執行，依法自得由檢察官自行對被告
          為具保、責付或限制住居等必要之限制以確保被告到庭接受偵查、審判或
          執行；若認被告有羈押之必要時，則應由檢察官向法官聲請羈押被告（於
          八十六年十二月十九日刑事訴訟法有關羈押之規定尚未修正前，則由檢察
          官直接羈押被告，無庸向法院聲請羈押被告），以此強制處分確保被告到
          庭接受偵查、審判或執行。
    （二）查自訴人因涉犯詐欺等案件，於八十二年十二月十五日遭台北市調查處解
          送至台灣台北地方法院檢察署後，經該署檢察官即被告乙○○訊問後，認
          自訴人否認勾串超貸，有事實足認有串證及虞逃之嫌，有刑事訴訟法第七
          十六條第二、三款之情形，而依法自該日起羈押自訴人並禁止接見及通信
          ，自訴人並於八十三年一月二十一日（自訴人誤以為係八十三年一月十七
          日）具保停止羈押，又自訴人涉犯貪污治罪條例第十條第一項罪嫌部分，
          已經台灣台北地方法院檢察署檢察官於八十六年六月十二日以八十二年度
          偵字第二九九二二號、八十三年度偵字第七二三八號為不起訴處分確定在
          案（自訴人誤為八十六年一月十七日），所涉刑法第三百三十九條第一項
          之詐欺取財罪嫌部分，則於同日經該署檢察官提起公訴，並經本院於八十
          八年一月二十九日以八十六年度訴字第二一七八號判決自訴人無罪，因公
          訴人不服提起上訴，該案仍在台灣高等法院以八十八年度上訴字第八二九
          號案件審理中之事實，除據自訴人指訴在卷外，復經本院調閱台灣高等法
          院八十八年度上訴字第八二九號案件全案卷宗（含台灣台北地方法院檢察
          署八十二年度偵字第二九九二二號及八十三年度偵字第七二三八號偵查卷
          宗、本院八十六年度訴字第二一七八號刑事卷宗等）審認無訛，是自訴人
          所指其曾遭台灣台北地方法院檢察署檢察官羈押之事實，實屬有據。
    （三）然本院質之自訴人何以認為被告丙○○涉有刑法第一百二十五條第一項第
          一款之公務員濫用職權羈押罪嫌，自訴人陳以被告丙○○雖非當日將之羈
          押之檢察官，然該案既係由被告丙○○指揮偵辦，所以也要告被告丙○○
          （見本院九十年七月二十五日訊問筆錄）等語，矧被告丙○○既未對自訴
          人為逮捕或羈押，本之刑法處罰行為人之原則，縱該案為被告丙○○所指
          揮偵辦，被告丙○○仍不應對當日羈押自訴人之強制處分負有責任，是自
          訴人自訴被告丙○○涉有前開罪嫌云云，已有誤會。至自訴人自八十二年
          十二月十五日遭台北市調查處解送至台灣台北地方法院檢察署後，雖經該
          署檢察官即被告乙○○訊問後認自訴人有修正前刑事訴訟法第七十六條第
          二、三款規定之情形（此係指八十六年十二月十九日修正前之刑事訴訟法
          ，下同），並依修正前刑事訴訟法第一百零一條之規定對自訴人為羈押之
          強制處分，被告乙○○既係依據當時有效之修正前刑事訴訟法第七十六條
          、第一百零一條之規定，本之法律所賦予之法定職權範圍內對自訴人酌量
          為羈押之處分，顯係依法而為強制處分，當係適法之正當行為，而非濫用
          職權，縱自訴人前開案件就貪污治罪條例罪嫌部分經台灣台北地方法院檢
          察署檢察官為不起訴處分確定，甚或日後就現尚在台灣高等法院審理中之
          詐欺取財罪嫌部分判決無罪確定，亦僅係自訴人得否依冤獄賠償法之相關
          規定聲請冤獄賠償耳，斷難因此即認承辦該案之公務員即被告乙○○於羈
          押自訴人當時有濫用職權羈押之情事，是被告乙○○之所為顯與公務員濫
          用職權羈押之犯罪構成要件有間。綜上情節，應認被告二人之所為均與刑
          法第一百二十五條第一項第一款之構成要件有間，罪嫌均有未足，應屬刑
          事訴訟法第二百五十二條第十款之情形，揆諸首揭說明，本件自訴應予駁
          回。
據上論斷，應依刑事訴訟法第三百二十六條第三項、第二百五十二條第十款，裁定如
主文。
中      華      民      國      九十一      年      十一    月    五    日
                                        臺灣臺北地方法院刑事第五庭
                                            法  官  黃  紹  紘
右正本證明與原本無異
如不服本裁定應於送達後五日內向本院提出抗告狀
                                            書記官  劉  新  怡
中      華      民      國      九十一      年      十一    月    五    日
